---
title: "Encuesta de Satisfacción Estudiantil"
subtitle: "Análisis descriptivo: Perfil y percepción de la calidad educativa"
author: "Ulises Rodas"
date: last-modified
lang: es
format:
  html:
    theme: cosmo
    toc: true
    toc-title: "Índice de Contenidos"
    number-sections: true
    embed-resources: true 
editor: visual
---

```{r}
#| label: setup
#| include: false

# Instalamos en Consola si nos hace falta
# install.packages("kableExtra")

# 1. CARGAAR LIBRERÍAS
library(tidyverse)
library(readxl)
library(knitr)
library(kableExtra)
library(scales)

# 2. DEFINIMOS TEMA PARA GRÁFICOS
tema_informe <- theme_minimal() +
  theme(
    plot.title = element_text(face = "bold", size = 11, hjust = 0.5),
    axis.text = element_text(size = 9),
    panel.grid.major.x = element_blank(),
    panel.grid.major.y = element_line(color = "gray90"),
    legend.position = "none"
  )

# 3. FUNCIÓN PARA ESTILAR TABLAS
estilar_tabla <- function(df, caption_text) {
  df %>%
    kable(caption = caption_text, align = "c") %>%
    kable_styling(bootstrap_options = c("striped", "hover", "condensed"), full_width = F)
}
```

# Introducción

El presente informe consolida los resultados del levantamiento de información realizado a los estudiantes de la facultad de Ciencias Sociales UNMSM. El objetivo es **diagnosticar el estado actual de la** **satisfacción** en tres dimensiones: Plan de Estudios, Infraestructura y Oportunidades Laborales.

Los datos presentados a continuación provienen de una base depurada y validada, garantizando la consistencia estadística. **Los resultados se dividen en tres bloques:**

1.  **Perfil** **del estudiante:** Se presentan las características inherentes a los integrantes de la facultad, como son Sexo, Nivel curricular cursado y Carrera elegida.

2.  **Satisfacción del estudiante:** Valoración de los servicios de la facultad (Plan de estudios, Infraestrucutra y Oportunidades laborales)

3.  **¿Por qué hay insatisfacción con los servicios?:** Se presenta como complemento a lo anterior. Aquí veremos las respuestas más frecuentes de por qué no están satisfechos los estudiantes con los servicios ofrecidos. Desde luego, esta insatisfacción tiene un sesgo negativo dado que solo analiza a los insatisfechos, pero da un excelente feedback a la facultad para saber áreas de mejoría.

# Perfil del estudiante

La muestra recolectada abarca diversos perfiles demográficos y académicos, asegurando representatividad. Veamos algunos gráficos para explorar la composición de los estudiantes.

```{r}
#| label: preparacion-datos-perfil
#| include: false

# 1. CARGAMOS LA TABLA EXCEL GENERADA CON EL ARCHIVO SCRIPT.R (PROCESAMIENTO)
df_perfil <- read_excel("tabla_perfil.xlsx")

# 2. PREPARAMOS LOS DATOS PARA GRAFICAR
# (Como el Excel tiene el % como texto "45.3%", hay que volverlo número)
df_grafico <- df_perfil |>
  mutate(
    # Quitamos el "%" y convertimos a número
    Porc_Num = as.numeric(gsub("%", "", Porcentaje)),
    
    # Definimos el ORDEN manual para que no salga alfabético
    Categoria = factor(Categoria, levels = c(
      "F", "M",
      "Ciclos Intermedios (5-6)", "Ciclos Avanzados (7-8)", "Ciclos Finales (9-10)",
      "CARRERA 1", "CARRERA 2", "CARRERA 3", "CARRERA 4"
    ))
  )
```

```{r}
#| label: graficos-perfil
#| echo: false
#| include: false
#| fig-height: 4
#| fig-width: 9
#| layout-ncol: 2

# GRÁFICO 1: SEXO
g_sexo <- df_grafico %>%
  filter(Variable == "Sexo") %>%
  ggplot(aes(x = Categoria, y = Porc_Num, fill = Categoria)) +
  geom_col(width = 0.5) +
  scale_fill_manual(values = c("F" = "#E74C3C", "M" = "#3498DB")) +
  geom_text(aes(label = Porcentaje), vjust = -0.5, fontface = "bold") +
  scale_y_continuous(limits = c(0, 100)) +
  labs(title = "Distribución por Sexo", x = NULL, y = NULL) +
  tema_informe

# GRÁFICO 2: NIVEL CURRICULAR
g_nivel <- df_grafico %>%
  filter(Variable == "Nivel Curricular") %>%
  ggplot(aes(x = Categoria, y = Porc_Num)) +
  geom_col(fill = "#27AE60", width = 0.6) +
  geom_text(aes(label = Porcentaje), vjust = -0.5, fontface = "bold") +
  scale_y_continuous(limits = c(0, 60)) +
  labs(title = "Nivel Curricular", x = NULL, y = NULL) +
  tema_informe

# GRÁFICO 3: CARRERA (Lo hacemos horizontal)
g_carrera <- df_grafico %>%
  filter(Variable == "Carrera") %>%
  ggplot(aes(x = reorder(Categoria, Porc_Num), y = Porc_Num)) +
  geom_col(fill = "#2E86C1", width = 0.7) +
  geom_text(aes(label = Porcentaje), hjust = -0.1, fontface = "bold") +
  coord_flip() +
  scale_y_continuous(limits = c(0, 60)) +
  labs(title = "Distribución por Carrera", x = NULL, y = NULL) +
  tema_informe
```

## Sexo

```{r}
g_sexo
```

## Nivel curricular

```{r}
g_nivel
```

## Carreras

```{r}
g_carrera
```

## **Interpretación del Perfil de la Muestra**

La muestra analizada ($n=270$) presenta una composición demográfica predominantemente **femenina (62.2%)**. Respecto al **nivel curricular**, el estudio logra representatividad en todas las etapas formativas. Si bien el grupo mayoritario corresponde a los **Ciclos Intermedios (45.6%)**, existe una aceptable participación de estudiantes de ciclos avanzados y finales, lo que permite contrastar la visión del estudiante en proceso frente a la del estudiante próximo a egresar.

Finalmente, en cuanto a la distribución académica, se observa una concentración significativa en la **Carrera 1**, que agrupa al **46.3%** de los encuestados, seguida por la Carrera 4 (32.2%); esto sugiere que los resultados generales del estudio estarán fuertemente influenciados por la experiencia educativa de estas dos escuelas principales.

# Satisfacción del estudiante

```{r}
#| label: prep-graficos-satisfaccion
#| include: false

# 1. DEFINIMOS COLORES (Semáforo)
colores_sat <- c(
  "Muy Insatisfecho" = "#E74C3C", # Rojo
  "Insatisfecho"     = "#E67E22", # Naranja
  "Indiferente"      = "#F1C40F", # Amarillo
  "Satisfecho"       = "#2ECC71", # Verde Claro
  "Muy Satisfecho"   = "#27AE60"  # Verde Oscuro
)

# 2. FUNCIÓN MAESTRA: Lee Excel -> Limpia -> Grafica
graficar_excel_sat <- function(nombre_archivo, nombre_hoja, titulo) {
  
  # A. Leer y Limpiar (agregamos el argumento 'sheet')
  datos <- read_excel(nombre_archivo, sheet = nombre_hoja) %>%
    filter(Categoria != "Total") %>% 
    mutate(
      Porc_Num = as.numeric(gsub("%", "", Porcentaje)),
      Categoria = factor(Categoria, levels = c(
        "Muy Insatisfecho", "Insatisfecho", "Indiferente", 
        "Satisfecho", "Muy Satisfecho"
      ))
    )
  
  # B. Graficar
  ggplot(datos, aes(x = Categoria, y = Porc_Num, fill = Categoria)) +
    geom_col(width = 0.6) +
    scale_fill_manual(values = colores_sat) +
    geom_text(aes(label = Porcentaje), vjust = -0.5, fontface = "bold", size = 3.5) +
    scale_y_continuous(limits = c(0, max(datos$Porc_Num) + 10)) + # Margen arriba
    labs(title = titulo, x = NULL, y = NULL) +
    theme_minimal() +
    theme(
      plot.title = element_text(face = "bold", size = 11, hjust = 0.5),
      axis.text.x = element_text(angle = 15, hjust = 0.5, size = 9), # Texto inclinado
      panel.grid.major.x = element_blank(),
      panel.grid.major.y = element_line(color = "gray90"),
      legend.position = "none"
    )
}

# 3. GENERAMOS LOS 3 GRÁFICOS (En memoria)
g_sat_plan <- graficar_excel_sat("Satisfaccion_Estudiante.xlsx", "Satisfaccion_Plan", "Satisfacción: Plan de Estudios")
g_sat_infra  <- graficar_excel_sat("Satisfaccion_Estudiante.xlsx", "Satisfaccion_Infra", "Satisfacción: Infraestructura")
g_sat_laboral <- graficar_excel_sat("Satisfaccion_Estudiante.xlsx", "Satisfaccion_Laboral", "Satisfacción: Oportunidades Laborales")
```

## Plan de estudios

```{r}
g_sat_plan
```

## Infraestructura

```{r}
g_sat_infra
```

## Oportunidades laborales

```{r}
g_sat_laboral
```

## Interpretación

A partir del análisis descriptivo de la muestra ($n=270$), se derivan las siguientes conclusiones estratégicas para la gestión de la Facultad:

1.  **Polarización académica y actualización:**

    La evaluación del **Plan de Estudios** revela una división marcada en el estudiantado. Con un **42.2% de insatisfacción** (sumatoria de *Insatisfecho* y *Muy Insatisfecho*), existe una señal clara de alerta. Los resultados apuntan a la necesidad de revisar la vigencia de las mallas curriculares, pues una parte significativa del alumnado percibe una desconexión entre los contenidos impartidos y las exigencias actuales.

2.  **Prioridad crítica en Infraestructura:**

    La dimensión de **Infraestructura** presenta los indicadores más alarmantes, con un **44.5% de los estudiantes insatisfechos** (sumatoria de *Insatisfecho* y *Muy Insatisfecho*). La evidencia sugiere que la carencia de espacios adecuados de estudio y laboratorios está impactando negativamente la experiencia universitaria diaria. Se recomienda priorizar la inversión en mantenimiento y habilitación de espacios a corto plazo.

3.  **Desafío en empleabilidad:**

    La percepción sobre **Oportunidades Laborale**s refleja incertidumbre y descontento (**37.4% de insatisfacción** y **21.1% de indiferencia**). Esta percepción negativa sugiere la urgencia de fortalecer la oficina de bolsa de trabajo y generar nuevos convenios de prácticas pre-profesionales para mejorar la inserción laboral de los egresados.

# ¿Por qué hay insatisfacción con los servicios?

```{r}
#| include: false

# Cargamos las librerías necesarias
library(tidyverse)
library(stringr)
library(readxl)
library(scales)

# 1. FUNCIÓN MAESTRA PARA ANALIZAR MOTIVOS: VERSIÓN LOLLIPOP
# Esta función transforma las barras simples en un diseño de puntos y líneas más limpio.
graficar_motivos <- function(data, columna, titulo, color_barra) {
  
  # A. Preparar la tabla de frecuencias
  data_motivos <- data |>
    filter(!is.na({{ columna }})) |> 
    count({{ columna }}, name = "Frecuencia") |>
    mutate(
      Porcentaje = Frecuencia / sum(Frecuencia),
      Label_Txt = scales::percent(Porcentaje, accuracy = 0.1),
      
      # Limpieza: Primera letra en mayúscula (útil si vienen de sistemas en MAYÚSCULAS)
      Categoria_Limpia = stringr::str_to_sentence({{ columna }}),
      
      # Ajuste de texto largo para que no se salga del gráfico
      Categoria_Wrap = str_wrap(Categoria_Limpia, width = 35)
    ) |>
    arrange(desc(Frecuencia)) 

  # B. Generar Gráfico tipo Lollipop
  ggplot(data_motivos, aes(x = reorder(Categoria_Wrap, Frecuencia), y = Frecuencia)) +
    # Línea del lollipop
    geom_segment(
      aes(
        x = reorder(Categoria_Wrap, Frecuencia),
        xend = reorder(Categoria_Wrap, Frecuencia),
        y = 0,
        yend = Frecuencia
      ),
      color = color_barra,
      linewidth = 1.2
    ) +
    # Cabeza del lollipop (el punto)
    geom_point(color = color_barra, size = 5) +
    # Etiquetas de porcentaje
    geom_text(
      aes(label = Label_Txt),
      hjust = -0.4, 
      fontface = "bold",
      size = 4,
      color = "grey30"
    ) +
    coord_flip() + 
    # Damos espacio extra a la derecha para que el texto no se corte
    scale_y_continuous(limits = c(0, max(data_motivos$Frecuencia) * 1.3)) + 
    labs(
      title = paste("Motivos de Insatisfacción:", titulo),
      subtitle = "Frecuencia de menciones por los estudiantes insatisfechos",
      x = NULL,
      y = NULL
    ) +
    theme_minimal() +
    theme(
      plot.title = element_text(face = "bold", size = 14, hjust = 0),
      plot.subtitle = element_text(size = 11, color = "gray30"),
      axis.text.y = element_text(size = 10, color = "black"),
      # Limpieza visual absoluta
      axis.text.x = element_blank(), 
      panel.grid = element_blank() 
    )
}

# 2. CARGA DE DATOS
df_limpia <- read_excel("df_limpia.xlsx")

# 3. GENERACIÓN DE LOS OBJETOS DE GRÁFICO
# Plan de Estudios
g_motivo_plan <- graficar_motivos(df_limpia, motivo_plan, "Plan de Estudios", "#CD6155")

# Infraestructura
g_motivo_infra <- graficar_motivos(df_limpia, motivo_infra, "Infraestructura", "#AF601A")

# Oportunidades Laborales
g_motivo_laboral <- graficar_motivos(df_limpia, motivo_laboral, "Oportunidades Laborales", "#7D3C98")
```

## Plan de estudios

```{r}
g_motivo_plan
```

## Infraestructura

```{r}
g_motivo_infra
```

## Oportunidades laborales

```{r}
g_motivo_laboral
```

## Interpretación

Al desagregar las respuestas de los estudiantes que manifestaron insatisfacción (1 y 2), se identificaron patrones claros que explican la problemática en cada dimensión:

- **Plan de Estudios (Brecha Teórico-Práctica):** La queja predominante, "*Actualizar los cursos*", revela una demanda por obtener mayores conocimientos y más actuales, sintiendo que se quedan desfazados frente a las nuevas tecnologías o tendencias. Por otro lado, *"Las clases son muy teóricas"*, revela la necesidad de metodologías más aplicadas.

- **Infraestructura (Déficit de Espacios):** Los reclamos se concentran en aspectos tangibles y funcionales. La *"Falta de laboratorios disponibles"* y los *"Pocos espacios para el estudio"* son los motivos recurrentes. Esto indica que la infraestructura actual no está soportando adecuadamente la vida académica fuera del aula, limitando el trabajo autónomo y la investigación.

- **Oportunidades Laborales (Desconexión con el Mercado):** Existe una crítica estructural hacia la gestión de la empleabilidad. Los estudiantes señalan que *"Las oportunidades laborales son pocas"* y demandan explícitamente *"Mejorar la comunicación con los egresados"*. Esto evidencia una percepción de aislamiento: el alumno siente que la facultad no está tendiendo los puentes necesarios con el mercado laboral real ni aprovechando su red de exalumnos (alumni).